【裁判字號】    90,台上,5966
【裁判日期】    900927
【裁判案由】    偽造文書等罪
【裁判全文】
最高法院刑事判決                                九十年度台上字第五九六六號
    上訴人  台灣高等法院台南分院檢察署檢察官
    被  告  甲○○
右上訴人因被告偽造文書等罪案件，不服台灣高等法院台南分院中華民國八十八年八
月三十一日第二審判決（八十八年度上訴字第一二六二號，起訴案號：台灣台南地方
法院檢察署八十八年度偵字第五三六三號），提起上訴，本院判決如左：
    主  文
原判決關於偽造文書部分撤銷，發回台灣高等法院台南分院。
    理  由
本件原判決關於偽造文書部分認定：被告甲○○係台南市警察局第一分局偵查員，於
民國（下同）八十六年間，因台灣台南地方法院審理八十六年度易字第八九八號倪美
桂等傷害案件時，函請該分局派員查明：於八十五年七月二十一日晚上九時許，台南
市○○路一六三之四號之居民，有無聽聞不詳姓名之人拍打劉招智住處鐵門及恐嚇等
情事，該分局為此乃指派被告前往查訪，詎被告並未實際前往查訪居民佘懋昌、陳英
笑、謝建清，竟於八十六年十二月二十八日、二十九日，接續在其職務上所掌之公文
書清查表三張上，分別虛偽登載：「查訪佘懋昌因時間太久已經不記得，也沒有注意
到有陌生人拍打劉招智住處鐵門及恐嚇情事；查訪陳英笑未注意到有不詳之人，拍打
被害人劉招智住處鐵門及恐嚇情事；查訪謝建清沒有發現有陌生人晚上二十一時，至
劉招智住處拍打鐵門，及恐嚇情事發生」各等語。進而基於概括之犯意，於八十七年
一月五日，在台南市警察局第一分局南市警一字第一○三六六號函，虛偽記載：「經
查台南市○區○○路一六三之四號被害人劉招智住處附近鄰居查訪，於民國八十五年
七月二十一日晚上九時，無人聽聞有不詳姓名人士拍打被害人劉招智住處鐵門及出言
恐嚇之情事」等語，並檢附上開三張清查表函復台灣台南地方法院而予以行使；又於
八十七年十二月九日，在同分局南市警一字第一○二七七號函，虛偽記載：「有關被
告劉招智是否遭恐嚇一事，本分局於八十六年十二月二十八日、二十九日派偵查員甲
○○，至附近住戶謝建清住台南市○○路一六三之一號，與佘懋昌住台南市○區○○
路一六三之二號，及陳英笑住台南市○區○○路一六三之三號等三戶查訪，三戶均不
知道劉招智有遭恐嚇一事」等語，並檢附上開三張清查表函復原審法院而予以行使，
均足生損害於公文書處理之正確性及劉招智等人等情。因而將第一審關於上開部分與
被告另犯偽證罪部分依牽連犯從一重論處被告公務員明知為不實之事項而登載於職務
上所掌之公文書足以生損害於公眾及他人罪刑之判決，就上開部分改判論處被告連續
行使公務員明知為不實之事項而登載於職務上所掌之公文書足以生損害於公眾及他人
罪刑，固非無見。
惟查：一、刑事訴訟法第九十五條第一款規定「訊問被告應先告知犯罪嫌疑及所犯所
有罪名。罪名經告知後，認為應變更者，應再告知。」，乃被告在刑事訴訟程序上應
受告知之權利，為憲法第八條第一項正當法律程序保障內容之一，旨在使被告能充分
行使防禦權，以維審判程序之公平。其所謂「犯罪嫌疑及所犯所有罪名」，除起訴書
所記載之犯罪事實及所犯法條外，自包含依刑事訴訟法第二百六十七條規定起訴效力
所擴張之犯罪事實及罪名，暨依同法第三百條規定變更起訴法條後之新罪名。法院就
此等新增或變更之罪名，均應於其認為有新增或變更之情形時，隨時、但至遲於審判
期日前踐行上開告知之程序，使被告知悉而充分行使其防禦權，始能避免突襲性裁判
，而確保其權益；否則，如僅就原起訴之犯罪事實及罪名調查、辯論終結後，擅自擴
及起訴書所記載者以外之犯罪事實或變更起訴書所引應適用之法條而為判決，就此等
未經告知之犯罪事實及新罪名而言，無異剝奪被告依同法第九十六條、第一百七十三
條、第二百八十九條等規定所應享有而屬於憲法第十六條訴訟基本權保障範圍內之辯
明罪嫌及辯論（護）等程序權，抑且直接違背憲法第八條第一項所稱「非由法院依法
定程序不得審問處罰」之規定，難謂於判決無影響，自應認該判決為違背法令。本件
原判決就其事實欄所記載被告於台南市警察局第一分局八十七年十二月九日南市警一
字第一○二七七號函，為虛偽記載並予行使之未經起訴犯行，認與其餘已經起訴論罪
之行使登載不實公文書部分有連續犯之裁判上一罪關係，而予合一審理，復對已起訴
之登載不實公文書並予行使之事實，變更檢察官所引用之刑法第二百十五條，改依同
法第二百十六條、第二百十三條之罪論科；依原審審判筆錄之記載，原審僅對被告告
知檢察官起訴書記載之犯罪事實及罪名，對於上開起訴效力擴張之犯罪嫌疑事實，並
未踐行提示文書之調查程序及告知所犯新罪名，依首揭說明，原審於該部分之審判，
自屬違背法令。二、卷查台南市警察局第一分局上開南市警一字第一○三六六號函及
南市警一字第一○二七七號函，俱係由被告撰擬稿件後層轉刑事小隊長、刑事組長、
副分局長，而經分局長決行發文（見原審卷第二十二、二十三頁）；原判決既認定各
該公函係被告明知為不實之事項而登載於職務上所掌之公文書，則被告於完成擬稿提
出後，是否併有利用不知情之其餘層級人員予以發文而遂行其行使情事，非無推求之
餘地，原審未併詳查審酌及此，亦嫌理由欠備。以上或為上訴意旨所指摘，或為本院
得依職權調查之事項，應認原判決關於上開部分有撤銷發回更審之原因。
據上論結，應依刑事訴訟法第三百九十七條、第四百零一條，判決如主文。
中      華      民      國     九十     年      九      月    二十七    日
                              最高法院刑事第十二庭
                                  審判長法官  呂  潮  澤
                                        法官  陳  世  雄
                                        法官  孫  增  同
                                        法官  林  開  任
                                        法官  蕭  權  閔
      右正本證明與原本無異
                                              書  記  官
中      華      民      國     九十     年      十      月      三      日


司法院資訊處製作；財團法人民間司法改革基金會備份。
